【裁判字號】    95,台上,2816
【裁判日期】    950519
【裁判案由】    偽造文書
【裁判全文】
最高法院刑事判決            九十五年度台上字第二八一六號
    上  訴  人  台灣高等法院檢察署檢察官
    被      告  甲○○
                        樓
                乙○○
                        樓
    共      同
    選任辯護人  曾國龍律師
上列上訴人因被告等偽造文書案件，不服台灣高等法院中華民國
九十二年八月十三日第二審判決（九十二年度上訴字第一五三五
號，起訴案號：台灣士林地方法院檢察署八十七年度偵字第二一
九五號、第一一０三七號、八十八年度偵字第一００九號），提
起上訴，本院判決如下：
    主  文
原判決撤銷，發回台灣高等法院。
    理  由
本件原判決以公訴意旨略稱：被告甲○○、乙○○與陳政峰及案
外人黃重明、黃重聲五人，前經傅建旌提起詐欺之告訴，經台灣
士林地方法院檢察署於民國八十四年四月三十日以八十三年度偵
字第四五二七、四六三六、四七五四號提起公訴，並經台灣士林
地方法院於八十五年十一月三十日以八十四年度易字第一四二四
號判決無罪，嗣經台灣士林地方法院檢察署檢察官於八十六年二
月十七日收受判決正本，並於同年月二十四日提起上訴，經台灣
高等法院於八十七年九月二十九日以八十六年度上易字第二三九
一號判決無罪確定。詎於台灣高等法院審理期間，甲○○與乙○
○二人基於概括犯意聯絡，為造承辦檢察官上訴不合法之情事
，竟於八十六年九、十月間某日，自不詳姓名人處取得偽造之「
士林地檢署統計室簽收簿」影本一紙，上載有月日、收案文號、
來文機關、文別、案由、附件、備考等各相關案件處理情形，並
有偽造之「檢察官謝靜恆」、「書記官馮衍燕」職名章公印文於
其上，表示該文件係公文書，其中並記載前揭渠被訴詐欺案之偵
查及第一審案號，並蓋印八十六年一月二十日，下方復有「書記
官馮衍燕」之偽造公印文，用以表示檢察官應於八十六年一月二
十日即為判決正本之收受，渠等明知前揭「士林地檢署統計室簽
收簿」係屬偽造，竟仍於八十六年九月、十月間交付予前揭詐欺
案選任辯護人並與渠等具有行使偽造公文書犯意聯絡之林辰彥律
師，囑由林辰彥律師代為撰寫聲請狀，表明前揭詐欺案承辦檢察
官上訴已逾期，林辰彥律師明知前揭「士林地檢署統計室簽收簿
」係偽造之公文書，竟仍據之撰寫聲請調查狀，並於八十六年十
月九日將前揭聲請調查狀暨前揭偽造「士林地檢署統計室簽收簿
」併呈台灣高等法院予以行使；甲○○、乙○○因認承審法官未
予置喙前揭調查證據之聲請，乃承前揭概括犯意，先於八十六年
十一月二十六日，共同撰寫陳情書連同前揭偽造「士林地檢署統
計室簽收簿」，向斯時之台灣高等法院院長陳情，因認仍未獲置
理，乃再承前揭概括犯意，於同年十二月十三日，共同撰寫陳情
書連同前揭偽造之「士林地檢署統計室簽收簿」，向台灣高等法
院院長陳情，為恐仍不獲置理，復承前揭概括犯意，共同撰寫陳
情書連同前揭偽造之「士林地檢署統計室簽收簿」，向斯時之司
法院院長陳情，連續行使前揭偽造之「士林地檢署統計室簽收簿
」，此均足以生損害於「檢察官謝靜恆」與「書記官馮衍燕」及
司法信譽，因認被告甲○○、乙○○涉有刑法第二百十六條行使
同法第二百十一條偽造公文書之罪嫌。惟經審理結果，認為不能
證明被告等犯罪，因而維持第一審諭知被告等均無罪之判決，駁
回檢察官之上訴，固非無見。
惟查：(一)審理事實之法院，對於案內與認定事實、適用法律、罪
名成立與否或於公平正義之維護有重大關係之一切證據，除認為
不必要者外，均應詳為調查，然後基於調查所得之心證以為判斷
之基礎；茍與認定事實、適用法律有重要關係，或於公平正義之
維護，有重大關係之事項，在客觀上認為應行調查之證據，又非
不易調查或不能調查，而未依法加以調查，率予判決者，即有刑
事訴訟法第三百七十九條第十款規定所稱應於審判期日調查之證
據未予調查之違法。本件原判決既認定，系爭之「士林地檢署統
計室簽收簿」確屬偽造，且係由被告二人據以提出連續多次行使
無訛；復依證人黃淑怡律師於第一審證稱：第一次開庭有與吳（
植欽）、蔡（競秀）聯繫，討論案情，當時我是她的辯護人，蔡
有說不能透露，簽收簿的來源，蔡說不能講，但她說不知道這是
假的，之後她又說了多種版本，有說在醫院拿到，有說在法院有
人交給她，只有跟我說要保護來源者，不能說出來，有說是法院
的人拿給她的……開庭後有與吳聯絡，討論案情和簽收簿，吳有
提到我母親給你們的簽收簿，是最好的證據等語（見第一審卷一
第一七八、一七九頁）。則該偽造之簽收簿之來源為何，被告等
係自何管道取得該偽造之公文書，與被告等是否明知該簽收簿係
屬偽造，難認無關聯性。原審未詳加調查審認，根究明白，率爾
判決，自有證據調查未盡之違誤。(二)依卷附偽造之「士林地檢署
統計室簽收簿」，除記載被告等上揭被訴詐欺案之偵查及第一審
案號，並蓋八十六年一月二十日之日期戳，下方復有「書記官馮
衍燕」之偽造職名章印文，用以表示檢察官應於八十六年一月二
十日即為判決正本之收受外，其餘各欄竟記載：「票據案：一、
本件申請核與票據法第一百二十三條之規定，應予准許。二、民
事訴訟法第七十八條裁定主文。『檢察官謝靜恆』（職名章）」
等與檢察官事務毫不相干之民事票據裁定事項，及「毒案：由
台北地院85年執他字007762號執行」，「妨害自由：由板橋地方
法院84執他字00000000號指揮執行」等由法院而非由檢察官指揮
執行之字樣，且其上所蓋「檢察官謝靜恆」、「書記官馮衍燕」
職名章之印文，其字體並非工整（見第二一九五號偵查卷第十四
頁），與一般公務員使用之正楷字體職名章有顯著之不同，依通
常情理，稍具法律常識之成年人，自該簽收簿作成之形式上觀察
，能否謂對系爭簽收簿係屬偽造竟無認識或懷疑？乃原判決竟於
理由四之(三)謂：「上開偽造之簽收簿影本，其上明載法院之案號
、股別、案由，且案由內尚明確載有判決結果、縮影編號，遽然
觀之，一般人確實難辨真偽，且曾任法官、庭長之林辰彥律師、
陳政峰律師及執業多年之黃淑怡律師均到庭證稱其難辨別上開簽
收簿影本係屬偽造，因相信為真正，始於本院八十六年度上易字
第二三九一號案件中提出行使等語……而被告甲○○、乙○○均
非熟諳法律之專業人士，且簽收簿係檢察署之內部文書，一般人
礙難取得，亦難有接觸之機會，是被告甲○○、乙○○是否明知
上開簽收簿影本係屬偽造，即屬有疑」云云，遽為有利於被告等
之認定，所為之論斷顯與卷證資料不相適合，屬證據上理由矛盾
，其判決當然違背法令。檢察官上訴意旨指摘原判決不當，非無
理由，應認原判決有撤銷發回更審之原因。末查依檢察官起訴書
所載，被告等基於行使偽造公文書之犯意，共同撰寫陳情書連同
前揭偽造之「士林地檢署統計室簽收簿」，向斯時之司法院院長
陳情，連續行使前揭偽造之「士林地檢署統計室簽收簿」，足以
生損害於「檢察官謝靜恆」與「書記官馮衍燕」及司法信譽等情
，復依卷附該陳情書內容，係陳訴台灣高等法院刑事庭承辦法官
之違法與失職等語（偵查卷一第四十四頁），則檢察官有無起訴
被告等意圖他人受懲戒處分，而使用偽造之證據之罪嫌？此攸關
起訴效力所及與審判之範圍，案經發回，更審時應併注意及之。
據上論結，應依刑事訴訟法第三百九十七條、第四百零一條，判
決如主文。
中    華    民    國  九十五  年    五    月   十九   日
                      最高法院刑事第十庭
                          審判長法官  洪  清  江
                                法官  石  木  欽
                                法官  李  伯  道
                                法官  林  勤  純
                                法官  陳  晴  教
      本件正本證明與原本無異
                                      書  記  官
中    華    民    國  九十五  年    五    月   三十   日
                                                Ｒ


司法院資訊處製作；財團法人民間司法改革基金會備份。
